【裁判字號】    97,上訴,1221
【裁判日期】    970821
【裁判案由】    違反廢棄物清理法
【裁判全文】
臺灣高等法院臺中分院刑事判決        97年度上訴字第1221號
上  訴  人
即  被  告  乙○○
上列上訴人因違反廢棄物清理法案件，不服臺灣臺中地方法院96
年度訴字第4681號中華民國97年3月26日第一審判決(起訴案號：
臺灣臺中地方法院檢察署96年度偵字第27381號)，提起上訴，本
院判決如下：
    主  文
原判決關於乙○○部分撤銷。
乙○○共同犯廢棄物清理法第 46條第4款之非法清理廢棄物罪，
累犯，處有期徒刑壹年伍月。扣案之對講機貳台，均沒收。
    犯罪事實
一、乙○○於民國95年11月10日，曾犯竊盜罪，經臺灣臺中地方
    法院判處有期徒刑6月確定，於96年3月26日執行完畢。乙○
    ○與綽號「紅猴」之成年男子（應由檢察官另案偵辦）為朋
    友關係，綽號「紅猴」因欲尋覓違法傾倒廢棄物之處所，遂
    詢問乙○○有無合適地點，乙○○明知未依廢棄物清理法規
    定領有廢棄物清除、處理許可文件，不得從事廢棄物清除、
    處理之工作，且其與綽號「紅猴」均未領有上開許可文件，
    竟與綽號「紅猴」共同基於違法清除一般事業廢棄物之犯意
    聯絡，由乙○○於96年11月11日左右，先覓得臺中縣清水鎮
    清水垃圾場西方 400公尺處為傾倒廢棄物之地點後，再帶同
    綽號「紅猴」前往該處查看，綽號「紅猴」並應允每傾倒一
    台車之廢棄物，即給乙○○新台幣（下同）7000元之代價。
    嗣於96年11月16日晚間，綽號「紅猴」即以無線電通知乙○
    ○欲前往上開地點傾倒廢棄物，乙○○隨即以每日2500元之
    代價僱用與其及綽號「紅猴」亦同具有上開犯意聯絡之丙○
    ○先於同日23時許，駕駛挖土機前往該處整地，將現場塑膠
    紙渣推平後，再挖土填平壓實，以便綽號「紅猴」所駕駛載
    運一般事業廢棄物之大型車輛得以順利靠近山溝進行傾倒。
    迄至同年11月17日凌晨 1時許，乙○○見時機成熟，即以無
    線電通知綽號「紅猴」，綽號「紅猴」旋即與其及乙○○、
    丙○○，暨亦同具有上開犯意聯絡之林永豐（應由檢察官另
    行偵辦)，由綽號「紅猴」駕駛車牌號碼670－HJ號之營業用
    曳引車（後掛有車牌號碼62－MW號之半拖車）、林永豐駕駛
    車牌號碼X4－712號營業用曳引車（後掛有車牌號碼R4-45號
    之半拖車），運送自不詳處所載運，含有廢帆布、廢木板、
    廢塑膠製品、廢紙、塑膠袋、海棉、保麗龍、便當盒及建築
    物拆除工程所產生之磚瓦、混凝土塊等屬於一般事業廢棄物
    之營建混合物，並由乙○○駕駛懸掛車號4119－HW號之賓士
    廠牌白色自用小客車在前引導，於同日凌晨 1時40分許抵達
    上開清水垃圾場西方 400公尺處，於準備傾倒之際，因警方
    事前已據報在現場埋伏，隨即會同臺中縣政府環境保護局稽
    查隊人員出面制止上開兩輛曳引車傾倒廢棄物，而查獲上情
    。
二、案經彰化縣警察局田中分局報請臺灣臺中地方法院檢察署檢
    察官偵查起訴。
    理  由
一、按被告以外之人於偵查中向檢察官所為之陳述，除顯有不可
    信之情況者外，得為證據，刑事訴訟法第 159條之1第2項定
    有明文。是否「顯有不可信之情況」，係由法院依該偵查中
    陳述之外部情況以為判斷。查證人即同案被告丙○○於檢察
    官偵訊中，經諭知證人具結之義務及偽證之處罰並命朗讀結
    文具結後，以證人之身分完整、連續陳述事件之經過，檢察
    官就上開偵查訊問之實施，並無任何違反相關規定之瑕疵，
    且本院審酌同案被告丙○○斯時距離案發時間較近，記憶較
    深刻清晰，表達較為明確，而被告乙○○亦不爭執同案被告
    丙○○於偵查中所為之陳述，同案被告丙○○於偵訊時之證
    詞並無「顯有不可信之情況」，依上開刑事訴訟法之規定，
    應認具證據能力。另同案被告丙○○、證人林永豐之警詢筆
    錄，被告乙○○於本案辯論終結前均未爭執無證據能力，且
    其等之警詢筆錄又查無不法取供之情形，本院認依其等之警
    詢筆錄作成之情況，亦適合作為本案之證據，依刑事訴訟法
    第159條之5第2項之規定，其等之警詢筆錄亦具有證據能力
    。
二、訊據被告乙○○對於上開犯罪事實坦承不諱（見本院卷第35
    、74頁），核與同案被告丙○○於警詢、偵查及原審（見警
    卷第9至11頁，偵查卷第26、27頁，原審卷第97至99頁)；證
    人林永豐於警詢、原審（見偵查卷第77至81頁，原審卷第95
    至97頁）；證人林明智（即環保署警察隊第二中隊警員）、
    廖文杰（即臺中縣環保局人員）於偵查、原審（見偵查卷第
    21至23頁、原審卷第100至107頁）時證述之情節相符，並有
    現場照片及臺中縣環境保護局環境稽查紀錄表在卷可稽（見
    警卷第20至27頁、偵查卷第34至40頁），及被告乙○○所有
    用以聯絡本案之對講機 2台扣案可憑，本件事證明確，被告
    乙○○上開犯行應堪認定。
三、被告乙○○之原審選任辯護人雖以：本件綽號「紅猴」、林
    永豐尚未開始傾倒廢棄物之際即為警查獲，且所查獲之磚塊
    、混凝土塊及些許 PVC塑膠管、磁磚等物係營建混合物，仍
    屬於可再利用之營建事業廢棄物範圍，自無須取得廢棄物清
    除許可或核備文件，且依行政院環境保護署 93年7月16日環
    署廢字第0930042983號函示：「載運者逕行填埋該營建混合
    物，屬任意棄置之行為，應已違反廢棄物清理法第41條或第
    42條規定」，是以，所謂違反廢棄物清理法第41條之規定者
    ，應以『逕行填埋』為要件，被告乙○○既係於清運上開廢
    棄物途中，尚未傾倒之際即為警攔檢查獲，自無任意棄置公
    告或許可再利用廢棄物之情形可言，其行為應無違反廢棄物
    清理法之規定云云。經查：
  (一)按廢棄物清理法所稱之「一般事業廢棄物」，係指由事業產
    生有害事業廢棄物以外之廢棄物。本案被告乙○○、丙○○
    及綽號「紅猴」、林永豐所共同清除之廢棄物，係源自建築
    工地施工所產生之廢帆布、廢木板、廢塑膠製品、廢紙、塑
    膠袋、海棉、保麗龍、便當盒及建築物拆除工程所產生之磚
    瓦、混凝土塊等營建混合物，該等物品尚無影響人體健康或
    污染環境之虞，應屬一般事業廢棄物。又按廢棄物清理法第
    46條第4款所謂「未依第41條第1項規定領有廢棄物清除、處
    理許可文件，從事廢棄物貯存、清除、處理」，其中「貯存
    、清除、處理」之專用名詞定義如下：(1)「貯存」：指一般
    廢棄物於清除、處理前，放置於特定地點或貯存容器、設施
    內之行為。(2)清除：指一般廢棄物之收集、運輸行為。(3)處
    理：指下列行為中間處理：指一般廢棄物在最終處置前，
    以物理、化學、生物、熱處理、堆肥或其他處理方法，改變
    其物理、化學、生物特性或成分，達成分離、減積、去毒、
    固化或安定之行為。最終處置：指將一般廢棄物以安定掩
    埋、衛生掩埋或封閉掩埋之行為。再利用：一般廢棄物做
    為原料、材料、燃料、填土或其他經中央主管機關及目的事
    業主管機關認定之用途行為，此觀之「事業廢棄物貯存清除
    處理方法及設施標準」第2條第1項之規定即明。本案警方雖
    於綽號「紅猴」、林永豐尚未傾倒廢棄物之前即出面制止，
    被告乙○○等人之行為雖尚未構成「處理」之行為，但其與
    綽號「紅猴」事先即基於共同之犯意聯絡，由被告乙○○事
    先尋得傾倒之處所，同案被告丙○○先在現場整地，以利車
    輛通行，再由綽號「紅猴」、林永豐共同收集、載運廢棄物
    欲傾倒於現場，被告乙○○等人之行為，應已構成廢棄物清
    理法所規定之非法「清除」行為無疑。
  (二)依臺中縣營建工程剩餘土石方處理及資源堆置處理場設置管
    理自治條例第 2條第2款、第3款規定：「營建廢棄物：指建
    築工程、公共工程及建築物拆除工程施工所附帶產生之廢金
    屬、廢玻璃、廢塑膠類、廢木材、竹片、廢紙屑、廢瀝青等
    。營建混合物：指餘土與營建廢棄物在尚未分離處理前之物
    狀。營建混合物經分類後，屬餘土性質者存於土資場內作最
    終掩埋處理或再利用，屬營建廢棄物性質者應依環保相關法
    規作後續之處理。」；同條例第 3條規定：「營建混合物應
    以在施工工地現場先行分離處理為原則。無法於施工工地現
    場分離者，則需運至具有資源再生利用功能之土資場處理，
    或依營建廢棄物共同清除處理機構管理辦法許可並核發登記
    證之機構處理。」（見偵查卷第41頁）。而依證人廖文杰於
    原審證稱：「環保法規所謂資源再利用，係載運到合法土方
    資源回收場，進行分類後，將混凝土塊、磚瓦分類出來，這
    些東西才可以回收再利用，而木材、塑膠袋必須送到合法垃
    圾掩埋場或是焚化廠去處理。」、「載運上開廢棄物，如果
    來源公司有上網申報再利用資源的去處，比如建設公司要清
    運廢棄物，就要上網申報再利用去處，就不用許可文件。如
    果沒有來源證明，要直接清除，必須交由經許可的清除公司
    去清除。」、「所謂上網申報送到合法資源回收場，是指將
    建築混合物送到合法資源回收場進行分類」、「於正常道路
    取締，我們會要求對方提供來源與去處，如果查獲地點係隱
    匿地方，比如鄉○○道，對方又提不出證明來源文件，我們
    會請司機交代來源，如果無法交代，那就是非法清除，我們
    就會報警。（本件有請被告乙○○提出廢棄物來源證明）被
    告乙○○提不出來，他說是半途聯絡載送過來的。」等語（
    見原審卷第105、106頁）。佐以行政院環境保護署95年11月
    23日環署廢字第0950087926號函示：「因施工所產生之金屬
    屑、玻璃碎片、廢塑膠、廢木材等廢棄物，則屬營建廢棄物
    ，由行政院環境保護署主管；另營建剩餘土石方與營建廢棄
    物混雜未經分類之營建混合物，於管理上歸屬營建廢棄物範
    疇。」（見原審卷第120頁）；行政院環境保護署93年7月16
    日環署廢字第0930042983號函示：「關於營建混合物未經合
    法再利用機構分類而經載運者逕行從事填地，或其他工程用
    之行為，非屬『營建事業廢棄物再利用種類及管理方式』及
    『營建事業廢棄物再利用管理辦法』第 6條規定之再利用方
    式。」（見原審卷第125頁）；行政院環境保護署91年2月15
    日環署廢字第0910008014號函示：「本法（即廢棄物清理法
    ）第41條規定，從事廢棄物清除處理業務者，應依規定取得
    廢棄物清除、處理許可證後，始得接受委託從事廢棄物清除
    處理業務。因此事業廢棄物非採再利用方式清理者，仍應受
    同法第28條及第41條規定規範」、「如為從事載運營建廢棄
    物者，有違法傾倒之行為，已非屬事業廢棄物之再利用行為
    ，．．而所涉及，應為違反廢棄物清理法第36條及第41條規
    定之問題」（見原審卷第127、128頁），足認證人廖文杰之
    證述屬實。
  (三)綜上所述，營建混合物於管理上歸屬營建廢棄物範疇，如未
    經合法再利用機構分類，即由載運者逕行載運從事填地，即
    非屬合法之再利用方式，而事業廢棄物非採再利用方式清理
    者，仍應依廢棄物清理法第41條規定取得許可文件後，始得
    受託清除、處理廢棄物業務，非謂營建混合物屬可再利用廢
    棄物之範疇，即認無廢棄物清理法第41條規定之適用。查被
    告乙○○與丙○○、林永豐、綽號「紅猴」等人共同基於犯
    意聯絡，由林永豐與綽號「紅猴」載運屬一般事業廢棄物之
    營建混合物至上開土地傾倒，並非採合法之再利用方式清理
    ，其等所為確已構成廢棄物清理法所規定之非法「清除」行
    為無訛，被告乙○○之選任辯護人所辯自不足採。
四、核被告乙○○所為，係犯廢棄物清理法第 46條4款之未依同
    法第41條規定領有許可文件，從事廢棄物清理罪。被告乙○
    ○與同案被告丙○○、綽號「紅猴」、林永豐等人彼此間互
    有犯意聯絡及行為分擔，應論以為共同正犯。被告乙○○曾
    犯竊盜罪，經臺灣臺中地方法院判處有期徒刑 6月確定，於
    96年 3月26日執行完畢，有臺灣高等法院被告前案紀錄表在
    卷可查，其於受上開有期徒刑執行完畢後， 5年以內故意再
    犯本件有期徒刑以上之罪，為累犯，應依刑法第 47條第1項
    之規定加重其刑。原審以被告乙○○罪證明確，予以論罪科
    刑，固非無見，惟扣案懸掛4119－HW號車牌之賓士廠牌白色
    自用小客車（按：該車牌係已註銷之車牌，原車為大發廠牌
    1295cc自用小客車）雖係被告乙○○所有，而於本案中作為
    引導綽號「紅猴」、林永豐駕駛曳引車進入臺中縣清水鎮清
    水垃圾場西方 400公尺處土地傾倒廢棄物之用，然與被告乙
    ○○所犯廢棄物清理法所規定之非法「清除」（即收集、載
    運廢棄物）行為無關，原審諭知沒收該賓士車，容有未洽，
    被告乙○○上訴意旨雖以：綽號「紅猴」、林永豐等人於尚
    未傾倒廢棄物前，即遭警查獲，故伊所為應僅構成未遂罪，
    而伊於原審即坦承有為犯罪事實欄所載之上開行為，所爭執
    者僅為法律適用之問題，原審竟因此認伊於犯罪後「猶設詞
    否認犯行，難認有何悔意」，亦有誤會等語，指摘原判決關
    於被告乙○○部分不當。然被告乙○○所犯者係違反廢棄物
    清理法所規定之非法「清除」罪，是其與同案被告丙○○、
    綽號「紅猴」、林永豐等人既已構成收集、載運廢棄物之行
    為，縱尚未傾倒，亦無從解免其犯罪之成立；至原審於判決
    書中已詳載被告乙○○對於犯罪事實欄所載之客觀行為坦承
    不諱，故原判決書所稱被告乙○○於犯罪後「猶設詞否認犯
    行，難認有何悔意」等語，係指被告乙○○否認其行為具有
    違法性，原判決此部分論述並無違誤之處，被告乙○○上訴
    意旨猶執前詞指摘原判決此部分不當，雖無理由，但原判決
    既有上開可議之處，自應由本院將原判決關於被告乙○○部
    分撤銷改判。審酌被告乙○○之前科素行，其犯罪動機僅為
    圖獲取不法利益，任意從事廢棄物非法清除行為，破壞土地
    之環境及衛生，對於國土之危害甚鉅，及其犯後坦承確有上
    開清除行為等一切情狀，量處如主文所示之刑。扣案之對講
    機 2台，係被告乙○○所有，與綽號「紅猴」等人聯絡時使
    用，為供犯罪所用之物，業據其供承在卷，應依刑法第38條
    第1項第2款之規定宣告沒收，至扣案懸掛4119－HW號車牌之
    賓士廠牌白色自用小客車，雖係被告乙○○所有，然與本案
    無關，而扣案之上開2台營業用曳引車，及其後所吊卦之半
    拖車，並非綽號「紅猴」、林永豐所有，均無從諭知沒收。
五、至被告乙○○於本院雖另指稱：本案係黃亞成告訴伊可以傾
    倒廢棄物之地點，伊與黃亞成並約定如果有賺到錢則均分所
    得，同案被告丙○○亦知道此事等語《見本院卷第35頁），
    然查，被告乙○○於警詢、偵查及原審時均未提及此事，且
    證人丙○○於本院亦證稱：本案係被告乙○○找伊開挖土機
    在現場整地，伊不認黃亞成，伊雖認識綽號「阿卿」之人（
    被告乙○○事後供稱黃亞成之綽號為「阿卿」），但本案「
    阿卿」從未與伊聯繫過等語（見本院卷第72頁），故本案依
    現有之卷證，尚無證據足以證明黃亞成亦有涉案，併此敘明
    。
據上論結，應依刑事訴訟法第369條第1項前段、第364條、第299
條第1項前段，廢棄物清理法第46條第4款，刑法第11條前段、第
28條、第47條第1項、第38條第1項第2款，判決如主文。
本案經檢察官甲○○到庭執行職務。
中    華    民    國    97    年    8     月    21    日
            刑事第十庭    審判長法  官  林  照  明
                                法  官  林  欽  章
                                法  官  蔡  名  曜
上列正本證明與原本無異。
如不服本判決應於收受送達後10日內向本院提出上訴狀，其未敘
述上訴之理由者並得於提起上訴後10日內向本院補提理由書（均
須按他造當事人之人數附繕本）。
                                書記官  劉  恒  宏
中    華    民    國    97    年    8     月    25    日
附錄本案論罪科刑法條
廢棄物清理法第46條：
有下列情形之一者，處 1 年以上 5 年以下有期徒刑，得併科新
臺幣 3 百萬元以下罰金：
一、任意棄置有害事業廢棄物。
二、事業負責人或相關人員未依本法規定之方式貯存、清除、處
    理或再利用廢棄物，致污染環境。
三、未經主管機關許可，提供土地回填、堆置廢棄物。
四、未依第 41 條第 1 項規定領有廢棄物清除、處理許可文件，
    從事廢棄物貯存、清除、處理，或未依廢棄物清除、處理許
    可文件內容貯存、清除、處理廢棄物。
五、執行機關之人員委託未取得許可文件之業者，清除、處理一
    般廢棄物者；或明知受託人非法清除、處理而仍委託。
六、公民營廢棄物處理機構負責人或相關人員、或執行機關之人
    員未處理廢棄物，開具虛偽證明。


司法院資訊處製作；財團法人民間司法改革基金會備份。
